臺灣高等法院刑事判決
109年度上訴字第273號
上  訴  人  
即  被  告  呂偉銍




上列上訴人即被告因詐欺案件，不服臺灣桃園地方法院108年度
審訴字第237號，中華民國108年11月18日第一審判決（起訴案號
：臺灣桃園地方檢察署106年度偵字第16893號、第19444號），
提起上訴，本院判決如下：
    主  文
原判決撤銷。 
呂偉銍犯三人以上共同詐欺取財罪，累犯，處有期徒刑壹年壹月
。
    事  實
一、呂偉銍於民國106年3月底某日時許，因缺錢花用，急需工作
    ，而依一般社會生活之通常經驗可預見，僅替他人自金融帳
    戶內提領款項，即可從中獲取報酬，極有可能係為詐欺集團
    提領犯罪所得之款項，呂偉銍仍基於縱若其所提領之款項為
    詐騙他人之犯罪所得亦未違反其本意之不確定故意，應曾源
    勝（所涉加重詐欺罪嫌部分另經原審審理）之邀，加入所屬
    之詐欺集團，擔任提領詐欺款項之工作（即俗稱車手），並
    約定以新臺幣（下同）1,000元為報酬，呂偉銍即與曾源勝
    及所屬詐欺集團真實年籍、姓名不詳之成年成員，共同意圖
    為自己不法所有，基於三人以上詐欺取財之犯意聯絡，先由
    詐欺集團不詳成員於106年4月1日晚間10時25分前某時許，
    撥打電話予胡可馨，佯以網路購物作業疏失，須依指示操作
    自動櫃員機云云，致胡可馨陷於錯誤，而依該詐欺集團成員
    之指示，於106年4月1日晚間10時25分，轉帳2萬9,985元至
    該集團所掌握之顧盈盈申設之遠東國際商業銀行帳號000000
    00000000號帳戶內（下稱遠銀帳戶），再由呂偉銍持曾源勝
    轉交之上開遠銀帳戶提款卡，先於同日晚間10時37分，至桃
    園市○鎮區○○路0號家樂福桃園平鎮店內操作ATM提領2萬元；
    繼之旋於同日晚間10時41分，至同市區○○路○○段0巷0號萊爾
    富超商平鎮桃軍店內操作ATM提領1萬元後，呂偉銍再將上開
    款項共計3萬元以及遠銀帳戶提款卡悉數交予曾源勝（其中2
    萬9,985元即胡可馨所轉入），曾源勝則從中抽取1,000元交
    付呂偉銍作為報酬。嗣胡可馨察覺有異，報警處理，經警調
    閱監視錄影畫面後始循線查悉上情。
二、案經胡可馨訴由桃園市政府警察局桃園分局報告臺灣桃園地
    方檢察署檢察官偵查起訴。
    理  由
壹、證據能力部分：
    檢察官及被告對於本院作為得心證依據之被告以外之人於審
    判外陳述，均全部同意作為證據，本院審酌各項證據作成時
    之狀況，認為並無不可信或不適當之情事，依刑事訴訟法第
    159條之5第1項規定，均有證據能力。至其餘非供述證據，
    本院查無有何違反法定程序取得之情形，應認俱有證據能力
    。
貳、認定犯罪事實所憑之證據及理由： 
一、訊據被告呂偉銍固坦承有於前揭時、地操作ATM提領款項兩
    次共計3萬元後交給同案被告曾源勝，並從中取得1,000元報
    酬之事實，惟矢口否認有何三人以上共同詐欺取財之犯行，
    辯稱：我不知道曾源勝是詐欺集團成員，曾源勝跟我說他負
    責收取賭場欠款，給我提款卡，叫我去ATM領款云云。經查
    ：
　㈠告訴人胡可馨因遭詐欺集團不詳成員致電，佯以網路購物作
    業疏失，須依指示操作自動櫃員機云云之方式詐騙，致使其
    陷於錯誤，而於106年4月1日晚間10時25分，轉帳2萬9,985
    元至該集團所掌握之顧盈盈申設之遠銀帳戶內等情，業據告
    訴人胡可馨於警詢中證述明確（見偵字第14365號卷第18頁
    ，偵字第16893號卷第43頁），並有台新銀行自動櫃員機交
    易明細表、遠東國際商業銀行客戶基本資料查詢、活期儲蓄
    存款往來明細查詢附卷可佐（見偵字第14365號卷第19頁、
    第22頁至背面，偵字第19444號卷第35至36頁、第60頁），
    是告訴人胡可馨遭詐欺集團成員詐騙而匯款至該集團所掌控
    遠銀帳戶之事實，首堪認定。
　㈡又被告於警詢及偵查、原審審理及本院準備程序時均坦承其於106年4月1日依同案被告曾源勝之指示，持曾某交付之上開遠銀帳戶提款卡，先於同日晚間10時37分，至桃園市○鎮區○○路0號家樂福桃園平鎮店內操作ATM提領2萬元；繼之旋於同日晚間10時41分，至同市區○○路○○段0巷0號萊爾富超商平鎮桃軍店內操作ATM提領1萬元一情不諱（見偵字第16893號卷第56頁至背面，原審卷第213至221頁，本院卷第53頁），並有活期儲蓄存款往來明細查詢、監視器翻拍照片等資料在卷可按（見偵字第14365號卷第22頁背面，偵字第19444號卷第35頁背面至第36頁），足見告訴人胡可馨受騙匯入遠銀帳戶之款項為被告所提領一節，亦堪認定。　
  ㈢被告雖以前詞置辯，惟：
    ⒈按行為人對於構成犯罪之事實，明知並有意使其發生者，
      為故意。行為人對於構成犯罪之事實，預見其發生而其發
      生並不違背其本意者，以故意論，刑法第13條定有明文。
      是故意之成立，不以對於構成犯罪之事實，明知並有意使
      其發生為必要，僅需對於構成犯罪之事實、結果，預見其
      發生，而其發生並不違背其本意即為已足。亦即倘行為人
      認識或預見其行為會導致某構成要件實現（結果發生），
      縱其並非積極欲求該構成要件實現（結果發生），惟為達
      到某種目的而仍容任該結果發生，亦屬法律意義上之容任
      或接受結果發生之「間接故意」，此即前揭法條所稱之「
      以故意論」。而共同正犯之意思聯絡，不以彼此間犯罪故
      意之態樣相同為必要，蓋刑法第13條第1項雖屬確定故意
      （直接故意），同條第2項則屬不確定故意（間接故意）
      ，惟不論「明知」或「預見」，僅係認識程度之差別，不
      確定故意於構成犯罪事實之認識無缺，與確定故意並無不
      同，進而基此認識「使其發生」或「容認其發生（不違背
      其本意）」。 
　　⒉查被告持上開遠銀帳戶提款卡提領本案款項時，已係35歲
      之智識成熟之人，且自陳高中畢業，業工（見原審卷一第
      139頁），足見被告應具辨別事理之人。又任何人均得自
      行持提款卡提領現金，倘非不法之犯罪所得，曾源勝實可
      自行出面提領金融帳戶內之款項，勿須商請他人代為提款
      ，復付予酬金，乃事理之常。復酌以被告於原審中供稱：
      曾源勝是我上手，前案我是於106年3月23日前將我的存摺
      提供給曾源勝，後來曾源勝又要我於106年4月1日去提款
      機領錢，曾源勝說要給我1千元報酬，我從ATM領完錢交給
      曾源勝，他就給我1千元，我當時真的很缺錢等語（見偵
      字第16893號卷第56頁至背面）；復於原審審理中陳稱：
      我當時有想到曾源勝交給我的提款卡讓我去領取的，應該
      是詐騙集團詐騙他人所得，但是因為我缺錢，是曾源勝跟
      我說要給我1千元，我才去幫他領，而且當時我吃住也是
      他資助我的，所以我承認本案犯行，我知道本案除曾源勝
      之外，還有其他詐騙集團成員，但是我沒有看過等語（見
      原審卷一第215至216頁、第219頁），足見被告對於曾源
      勝將提款卡交其提領後，亦曾心生懷疑，理應可輕易判斷
      曾源勝有高度可能係從事違法行為，及其所提領之款項應
      為不法犯罪所得，否則何需以此種間接又隱晦之方式領取
      款項；且被告如係提領合法款項，焉僅能靠單純提領款項
      ，即可獲得提領金額3％之酬勞（計算式：1000/30000≒0.0
      3)，此等各節，顯悖情理甚明。綜觀上情，足認被告知悉
      其所提領之款項絕非合法資金，然被告猶無視於此，仍依
      曾源勝之指示提領，並將款項交給曾源勝，從中取得1千
      元之報酬，而以此方式參與曾源勝及其所屬詐欺集團所為
      詐欺取財之部分犯行，可知被告心態上顯係對自身行為成
      為詐欺集團犯罪計畫之一環而促成犯罪既遂之結果予以容
      任，是被告雖無積極使詐欺取財犯罪發生之欲求，惟其確
      有縱為曾源勝提領之款項為詐欺財產犯罪所得，亦放任其
      發生而不違背其本意之意思，依上說明，足認被告有與曾
      源勝及其所屬之詐欺集團成員有共同詐欺取財之不確定故
      意等情，洵堪認定。被告前開所辯，難認可採。被告所以
      充當車手取款，顯係基於可獲取提領款項相當之酬勞而為
      ，被告上開所稱，顯為諉責之詞。 
　  ⒊按共同正犯之意思聯絡，原不以數人間直接發生者為限，
      即有間接之聯絡者，亦包括在內。如甲分別邀約乙、丙犯
      罪，雖乙、丙間彼此並無直接之聯絡，亦無礙於其為共同
      正犯之成立。又按共同正犯之意思聯絡，不限於事前有所
      協議，其於行為當時，基於相互之認識，以共同犯罪之意
      思參與者，亦無礙於共同正犯之成立，且其表示之方法，
      不以明示通謀為必要，即相互間有默示之合致，亦無不可
      ；另按共同正犯之成立，有以共同犯意而共同實行犯罪構
      成要件之行為者，有以自己犯罪之意思，參與犯罪構成要
      件以外之行為者，亦有雖以幫助他人犯罪之意思而參與犯
      罪構成要件之行為者，有以自己犯罪之意思，事前同謀推
      由一部分實行犯罪之行為者。又共同正犯，係共同實行犯
      罪行為之人，在共同意思範圍內，各自分擔犯罪行為之一
      部，相互利用他人之行為，以達其犯罪之目的，其成立不
      以全體均參與實行犯罪構成要件之行為為要件，其行為分
      擔，亦不以每一階段皆有參與為必要，倘具有相互利用其
      行為之合同意思所為，仍應負共同正犯之責。經查，以現
      今詐欺集團運作模式，皆由多人縝密分工，除負責對被害
      人詐騙者外，尚須有「車手」提領款項，須彼此配合分工
      才能完成犯罪。被告應曾源勝之邀加入集團擔任提領款項
      之工作後，即依曾源勝之指示，持所交付之提款卡提領由
      詐欺集團其他不詳成員施詐告訴人胡可馨所取得之款項，
      促使該集團成員得以順利完成詐欺取財行為，足徵被告係
      基於自己犯罪之意思參與該集團之分工，分擔犯罪行為之
      一部，並利用他人之行為，以達詐欺犯罪之目的，雖與集
      團其他不詳成員間未必直接聯絡，惟其等既各自分擔整體
      犯罪過程，依上開說明，自應就本案詐騙集團所為，與其
      他詐欺集團成員共同負責。是以，被告依詐欺集團成員曾
      源勝指示提領詐得款項，與其等所屬詐欺集團成員間，就
      上開各犯行，皆有犯意聯絡及行為分擔，而為共同正犯。
       
  ㈣被告雖未直接對告訴人實施詐騙，或居間聯繫、指示車手提
    領詐欺款項，且主觀上雖亦無積極使詐欺取財犯罪發生之欲
    求，然其就所提款項有縱為曾源勝及其所屬詐欺集團成員取
    得詐欺犯罪所得，亦放任其發生而不違背其本意之意思，且
    客觀上亦已參與該詐欺集團犯罪歷程不可或缺之提領詐騙所
    得款項之重要環節，主觀上亦知悉本案詐欺取財犯罪有三人
    以上，被告所為當應論以三人以上加重詐欺罪之共同正犯，
    要屬無疑。被告所辯係臨訟飾卸之詞，尚無可採。 
  ㈤綜上，被告所辯與事實不符，均不足採，本案事證已臻明 確
    ，被告犯行已堪認定，應予依法論科。 
二、論罪之理由：
  ㈠核被告所為，係犯刑法第339條之4第1項第2款之三人以上共
    同詐欺取財罪。
  ㈡被告與曾源勝及其等所屬詐欺集團不詳成員間，有犯意聯絡
    及行為分擔，應論以共同正犯。 
  ㈢又被告就告訴人因遭詐騙而匯入之款項，雖有分次提領行為
    ，此有遠東國際商業銀行活期儲蓄存款往來明細查詢附卷可
    佐（見偵字第14365號卷第22頁背面），然其提領之時間、
    地點緊接，手法相同，且係侵害同一告訴人之財產法益，各
    行為之獨立性極為薄弱，依一般社會健全觀念，在時間差距
    上，難以強行分開，在刑法評價上，以視為一個舉動之接續
    施行，合為包括之一行為予以評價，較為合理，而論以接續
    犯之一罪。
  ㈣又被告前因重傷害案件，經臺灣桃園地方法院以96年度訴字
    第1793號判決判處有期徒刑3年6月，上訴後，經本院以97年
    度上訴字第3292號判決駁回上訴而確定，於100年6月3日縮
    刑假釋出監，嗣經撤銷假釋，於103年5月26日入監執行殘刑
    ，並於104年4月3日執行完畢，有本院被告前案紀錄表附卷
    可查，其受徒刑之執行完畢，5年以內故意再犯有期徒刑以
    上之本罪，為累犯。又司法院大法官於108年2月22日就累犯
    規定是否違憲乙事，作成釋字第775號解釋：「有關累犯加
    重本刑部分，不生違反憲法一行為不二罰原則之問題。惟其
    不分情節，基於累犯者有其特別惡性及對刑罰反應力薄弱等
    立法理由，一律加重最低本刑，於不符合刑法第59條所定要
    件之情形下，致生行為人所受之刑罰超過其所應負擔罪責之
    個案，其人身自由因此遭受過苛之侵害部分，對人民受憲法
    第8條保障之人身自由所為限制，不符憲法罪刑相當原則，
    牴觸憲法第23條比例原則。」所謂不分情節，一律加重最低
    本刑抵觸憲法第23條比例原則之情，解釋理由文例舉，最低
    法定本刑為6月有期徒刑，累犯加重結果，最低本刑為7月有
    期徒刑。本來法院認為諭知6月有期徒刑得易科罰金或易服
    社會勞動即可收矯正之效或足以維持法秩序（刑法第41條第
    1項及第3項規定參照），但因累犯加重最低本刑之結果，法
    院仍須宣告7月以上有期徒刑，致不得易科罰金或易服社會
    勞動。是累犯加重本刑之規定並未違憲，然遇本有機會易科
    罰金或易服勞役，卻因累犯規定，在無酌減、自首或其他減
    刑之情下，一律依累犯規定加重本刑，致行為人不得易科罰
    金或易服勞役，方有抵觸憲法第23條比例原則，而不得加重
    。查本案被告所犯刑法第339條之4第1項第2款之加重詐欺罪
    最低法定本刑為1年有期徒刑，且被告亦未符合自首、酌減
    等減刑之規定，自無得諭知得易科罰金之刑度，是被告並無
    因累犯規定之適用，致本得易科罰金成不得易科罰金之情，
    爰依累犯規定加重其刑。
叁、撤銷改判及科刑之理由：
一、原審以被告犯行罪證明確，予以論罪科刑，固非無見。惟 
    查：依卷內證據及被告之供述，僅能認定被告始終係以不確
    定故意而為本案犯行，原審認被告主觀上有直接故意一情，
    容有未洽。另被告於原審言詞辯論後、宣判前，業已賠償告
    訴人1萬元，此有本院公務電話紀錄及被告傳真轉帳交易明
    細表在卷可按（見本院卷第67頁，原審卷一第255頁），態
    度尚可，而原審就未扣案之犯罪所得1,000元諭知沒收，亦
    未基此審酌情狀，難認妥當（量刑及沒收部分均詳後述）。
    被告上訴主張無主觀犯意，而為無罪答辯，復主張縱認其有
    罪，亦請斟酌其雙親年紀增長，盼予自新機會，從輕量刑云
    云。惟被告具有與曾源勝及其等所屬詐欺集團成員共同詐欺
    取財之不確定故意且有犯意聯絡，業經本院論述同前，是被
    告就此部分為無罪之答辯，顯無理由。另按量刑輕重，屬為
    裁判之法院得依職權自由裁量之事項，苟其量刑已以行為人
    之責任為基礎，並斟酌刑法第57條各款所列情狀，在法定刑
    度內，酌量科刑，無顯然失當或違反公平、比例及罪刑相當
    原則者，亦無偏執一端，致明顯失出失入情形，即不得指為
    違法。原審判決已經詳細記載量刑審酌刑法第57條各項因子
    ，本院並考量被告雖於原審坦承，然於本院翻異前詞否認犯
    行之態度，以及業賠償告訴人10,000元等情綜合考量，認原
    審量刑尚屬妥適，是被告執前詞請求從輕量刑云云，亦無理
    由。然原判決既有上開可議之處，自應由本院將原判決予以
    撤銷改判。
二、量刑之理由：
　  爰以行為人責任為基礎，審酌被告正值盛年，不知勉力謀事
    ，依循正途以獲取所需財物，因需錢孔急，而基於加重 詐
    欺取財之不確定故意而為本案犯行，意圖以輕鬆提領款項 
    之方式，牟取不法利益，使正犯得隱身在後，增加檢警查緝
     及被害人求償之困難，嚴重影響社會治安，實值非難，兼
    衡 被告已與告訴人達成和解，並賠償其所受部分損害，然
    兼衡其於本院準備程序否認犯行之態度，復酌其於本案各次
    犯行分工參與程度上，係擔任提領款項之車手，而無具體事
    證顯示其係該詐欺集團主謀或主要獲利者，亦非直接向被害
    人施行詐術之人，尚非處於詐欺集團核心地位，再斟酌被告
    犯罪動機、被告自承高中畢業之智識程度智識程度、生活狀
    況等一切情狀，量處如主文第二項所示之刑。　
三、沒收部分：　　
　㈠按犯罪所得，屬於犯罪行為人者，沒收之，前2項之沒收，於
    全部或一部不能沒收或不宜執行沒收時，追徵其價額，第一
    項之犯罪所得，包括違法行為所得、其變得之物或財產上利
    益及其孳息，犯罪所得已實際合法發還被害人者，不予宣告
    沒收或追徵，刑法第38條之1第1項前段、第3至5項定有明文
    。次按前條犯罪所得及追徵之範圍與價額，認定顯有困難時
    ，得以估算認定之，宣告前2條之沒收或追徵，有過苛之虞
    、欠缺刑法上之重要性、犯罪所得價值低微，或為維持受宣
    告人生活條件之必要者，得不宣告或酌減之，刑法第38條之
    2第1項、第3項分別定有明文。考其立法目的，係因過往犯
    罪行為人之犯罪所得，不予宣告沒收， 以供被害人求償，
    但因實際上被害人因現實或各種因素，卻未另行求償，反致
    行為人因之保有犯罪所得。是修正後刑法之沒收、追徵不法
    利得條文，係以杜絕避免行為人保有犯罪所得為預防目的，
    並達成調整回復財產秩序之作用，故以「實際合法發還」作
    為封鎖沒收或追徵之條件。然因個案中，被告仍可能與被害
    人達成和解、調解或其他民事上之解決，而以之賠償、彌補
    被害人之損失，此種將來給付之情狀，雖未「實際合法發還
    」，仍無礙比例原則之考量及前揭「過苛條款」之適用，是
    應考量個案中將來給付及分配之可能性，並衡量前開「過苛
    條款」之立法意旨，仍得以之調節而不沒收或追徵，亦可於
    執行程序時避免重複執行沒收或追徵之危險。又共同正犯之
    犯罪所得，沒收或追徵，應就各人所分得之數額分別為之；
    先前對共同正犯採連帶沒收犯罪所得之見解，已不再援用及
    供參考（最高法院104年第13次刑事庭會議決議意旨參照）
    ，此為終審機關近來一致之見解。 所謂各人「所分得」，
    係指各人「對犯罪所得有事實上之處 分權限」，法院應視
    具體個案之實際情形而為認定，倘若共 同正犯各成員內部
    間，對於不法利得分配明確時，即應依各 人實際分配所得
    沒收。經查，被告始終供稱僅取得1千元報酬等語（見偵字
    第16893號卷第56頁至背面、原審卷一第219頁、本院卷第53
    頁），足見被告就所領得之贓款除抽取1千元為報酬，並無
    事實上處分權，且均已交回予曾源勝，故就已繳回贓款之部
    分，被告並無犯罪所得，自無庸宣告沒收。然被告取得報酬
    部分之犯罪所得並未扣案，原應依刑法第38條之1第1項前段
    規定，就此部分犯罪所得宣告沒收之。惟被告業已賠償告訴
    人10,000元，即有以之取代原受損害內容（金額）之意，則
    告訴人所受損害既已能獲得彌補，如再將被告此部分之犯罪
    所得諭知沒收或追徵，容有過苛之虞，爰依法不予宣告沒收
    。原審未及審酌，逕以被告尚有犯罪所得1,000元，為剝奪
    被告此部分之犯罪所得1,000元，依刑法第38條之1第1項前
    段、第3項之規定宣告沒收，容有未洽。
 ㈡另被告雖持顧盈盈申設之遠銀帳戶提款卡提領本案告訴人遭詐
    騙而匯入之款項，該提款卡固屬被告提領款項時所用之物，
    然該提款卡1張，未據扣案，無法證明仍存在，又該帳戶已
    遭列為警示帳戶，詐欺集團成員已不得利用作為詐欺取財工
    具，且該提款卡之客觀財產價值低微，上開物品單獨存在並
    不具刑法上之非難性，對被告犯罪行為之不法、罪責並無影
    響，顯然欠缺刑法上之重要性，是本院認就未扣案之遠銀帳
    戶提款卡1 張，尚無沒收或追徵之必要，爰依刑法第38條之
    2第2 項規定，不予宣告沒收或追徵。
肆、被告經本院合法傳喚，無正當理由不到庭，爰不待其陳述而
    為一造辯論判決。
據上論斷，應依刑事訴訟法第369條第1項前段、第371條、第364
條、第299條第1項前段、刑法第28條、第339條之4第1項第2款、
第38條之2第2項，刑法施行法第1條之1第1項，判決如主文。 
本案經檢察官彭師佑提起公訴，檢察官孫治遠到庭執行職務。
中　　華　　民　　國　　109 　年　　4 　　月　　9 　　日
                  刑事第二十一庭審判長法　官  許宗和
                                      法　官  章曉文
                                      法　官  黃玉婷
以上正本證明與原本無異。
如不服本判決，應於收受送達後20日內向本院提出上訴書狀，其
未敘述上訴之理由者並得於提起上訴後20日內向本院補提理由書
（均須按他造當事人之人數附繕本）「切勿逕送上級法院」。
                                      書記官  傅國軒
中　　華　　民　　國　　109 　年　　4 　　月　　10　　日
附錄：本案論罪科刑法條全文
中華民國刑法第339條之4
犯第339 條詐欺罪而有下列情形之一者，處1 年以上7 年以下有
期徒刑，得併科1 百萬元以下罰金：
一、冒用政府機關或公務員名義犯之。
二、三人以上共同犯之。
三、以廣播電視、電子通訊、網際網路或其他媒體等傳播工具，
    對公眾散布而犯之。
前項之未遂犯罰之。